【裁判字號】    90,上更(二),360
【裁判日期】    901012
【裁判案由】    妨害投票
【裁判全文】
臺灣高等法院臺南分院刑事判決           九十年度上更(二)字第三六號    Ｃ
      上  訴  人
      即  被  告  壬  ○  ○
      右  一  人
      選任辯護人  蔡  碧  仲
      上  訴  人
      即  被  告  庚  ○  ○
右上訴人因妨害投票案件，不服臺灣嘉義地方法院八十八年度訴字第一六號中華民國
八十八年五月二十四日第一審判決（起訴案號：臺灣嘉義地方法院檢察署八十七年度
偵字第七○一二號），提起上訴，經最高法院第二次發回更審，本院判決如左：
      主      文
原判決關於壬○○、辛○○、戊○○、丁○○、己○○、乙○○、丙○○、甲○○、
庚○○部分均撤銷。
壬○○、辛○○、戊○○、丁○○、己○○、乙○○、丙○○、甲○○、庚○○均無
罪。
      理      由
一、公訴意旨略以：被告壬○○、辛○○、戊○○、丁○○、己○○、乙○○、丙○○、甲○○、庚○○與已判刑確定之同案被告葉光華（為嘉義市第五屆西區民安
    里里長之候選人），共同基於妨害投票之犯意聯絡，以虛報遷入住戶方式，由葉
    光華於原判決附表編號三二、四七、七五、七六、八○、八一、一○九、一二○
    、一四八號之「虛報遷入日期」欄所示之日期，持上開壬○○等九人之原戶籍等
    資料，以違反戶籍法之規定虛報遷入原判決附表編號三二、四七、七五、七六、
    八○、八一、一○九、一二○、一四八號之各該「虛報遷入地址」之非法方法，
    分別向嘉義市戶政事務所申報遷入如原判決附表所示嘉義市○○路五三二號、嘉
    義市○○路五七八號等處，致嘉義市戶政事務所不察，將上開虛報遷入上開地址
    而未實際居住於各該處之壬○○等九人編入民安里選舉人名冊公告確定，於選舉
    名冊上具投票資格；嗣於選舉期日，上開壬○○等九人因臨時特殊因素，未克前
    往行使投票權，其餘同案被告江美玲等人（業已判刑確定）仍於民國八十七年六
    月十三日即嘉義市第五屆西區民安里里長選舉之投票日，均前往西區第九十六投
    票所領取選票投票，而以非法之方法使嘉義市西區民安里里長選舉之投票發生不
    正確之結果，經開票結果葉光華得票數三百五十八票、龔太郎（即競選對手）得
    二百六十三票，葉光華當選該里里長等情。因認被告壬○○等九人共同涉有刑法
    第一百四十六條第一項之妨害投票罪嫌云云。
二、按犯罪事實應依證據認定之，無證據不得推定其犯罪事實；又不能證明被告犯罪
    者，應諭知無罪之判決，刑事訴訟法第一百五十四條、第三百零一條第一項分別
    定有規定。次按刑法第一百四十六條之妨害投票結果正確罪，必須行為人主觀上
    具備妨害投票正確結果之故意，而以詐術或其他非法之方法，使投票發生不正確
    之結果或變造投票之結果行為，始足以構成本罪。而此所謂「投票」，乃指刑法
    第一百四十二條法定之政治上選舉或其他法定政治上投票而言。至所謂「使投票
    發生不正確之結果」，乃指行為人使投票所得之結果，與真實之結果不相符合之
    意，亦即指因行為人之妨害投票行為而導致投票結果為不正確之「票數」而言，
    並不以使落選者當選或使當選者落選為必要，即使由於行為人之妨害投票行為並
    不影響本應當選者之當選或落選者之落選，但卻因其妨害投票行為而使當選者或
    落選者所得「票數」發生不正確，即構成上開之妨害投票結果正確罪。倘有投票
    權人（含虛報遷入戶籍取得投票權之人）於投票日未參與投票，即不發生使當選
    者或落選者所得票數發生不正確之情形，自難令該未參與投票之投票權人負刑法
    第一百四十六條之妨害投票結果正確之罪責（最高法院九十年度台上字第三二四
    三號判決照）；而此之不正確之結果，尚難認包括該選舉區之投票率及各候選
    人之得票率等不正確結果之情形在內。
三、公訴人認被告壬○○等九人涉嫌妨害投票結果正確罪嫌，無非以被告壬○○等九
    人並未居住附表「虛報遷入地址」，變更住所或遷移戶籍係為幫葉光華選舉等情
    ，業據被告壬○○等九人於偵查中坦承在卷，又上開附表「虛報遷入地址」，經
    嘉義市警察局第一分局長榮派出所警員林長瑩數次前往複查，被告壬○○等九人
    並未有住居上開住處之事實，亦有嘉義市警察局長榮派出所戶口查察通報單、報
    告書一紙在卷可證，足認被告壬○○等九人上開供述為真實，復有被告壬○○等
    九人戶籍謄本、住址變更戶籍登記申請書、遷入使用房屋同意書委託書附在偵查
    卷可證。又經開票結果葉光華得票數三百五十八票、龔太郎（即競選對手）得二
    百六十三票，葉光華當選該里里長之事實，亦有嘉義市第五屆里長選舉人名冊、
    西區第九十六投開票所報告表在卷為其主要論據。
四、訊之上訴人即被告壬○○、辛○○、戊○○、丁○○、己○○、乙○○、甲○○
    、丙○○、庚○○等固均承認有遷移戶籍之事，惟堅決否認有何妨害投票結果正
    確罪之犯行，一致辯稱：選舉當天渠等並未去投票等語；被告辛○○辯稱：是其
    婆婆遷戶籍，伊當時在高雄，不想去投票云云。被告戊○○、丁○○、丙○○、
    甲○○均辯稱：遷移戶籍係渠父母與他們之交情，是父母之意思，渠等都沒去投
    票，並無妨害投票之故意等語。被告己○○、乙○○均辯稱：渠等當天參加兒子
    畢業典禮，均沒去投票等語。經查：本件被告壬○○、辛○○、戊○○、丁○○
    、己○○、乙○○、丙○○、甲○○、庚○○等九人，於選舉當天，確因臨時有
    其他特殊因素，未克前往行使投票權之事實，有嘉義市第五屆里長選舉人領票清
    冊、西區第九十六投開票所報告表在卷可稽，則揆諸前揭說明，上訴人即被告壬○○等九人既於投票日未參與投票，即不發生使當選者或落選者所得票數發生不
    正確之情形，自與刑法第一百四十六條妨害投票結果正確罪之構成要件不相符，
    是尚難令未參與投票之被告壬○○等九人負該條之罪責。此外，復查無其他積極
    證據足認被告壬○○等九人有何妨害投票正確罪之犯行，自應認被告等之犯罪不
    能證明。原審法院認被告壬○○、辛○○、戊○○、丁○○、己○○、乙○○、
    丙○○、甲○○、庚○○等人所為均應構成妨害投票正確罪，並據以論罪科刑，
    容有未洽，被告壬○○等九人上訴意旨均否認犯罪，指摘原判決不當，為有理由
    ，應由本院將原判決關於被告壬○○等九人部分撤銷，為被告壬○○等九人均無
    罪判決之諭知。
五、被告壬○○、丙○○、庚○○等三人均經合法傳喚，無正理由不到庭，爰不待其
    陳述，逕行判決，併此敘明。
據上論斷，應依刑事訴訟法三百六十九條第一項前段、第三百六十四條、第三百七十
一條、第三百零一條第一項前段，判決如主文。
本案經檢察官吳忠賢到庭執行職務。
中    華    民    國      九十      年      十      月        十二      日
                                  臺灣高等法院臺南分院刑事第三庭
                                      審判長法官  黃    崑    宗
                                            法官  莊    俊    華
                                            法官  林    勝    木
右正本證明與原本無異。
如不服本判決，應於判決送達後十日內向本院提出上訴狀，其未敘述理由者並應於提
出上訴狀後十日內向本院補提理由書（應附繕本)。
                  法院書記官  吳    秋    賢
中    華    民    國      九十      年      十      月        十五      日


司法院資訊處製作；財團法人民間司法改革基金會備份。
